【裁判字號】    93,訴,760
【裁判日期】    950217
【裁判案由】    確認占有土地承租權等
【裁判全文】
臺灣新竹地方法院民事判決               93年度訴字第760號
原      告  甲○○
訴訟代理人  乙○○
被      告  新竹縣政府
法定代理人  丙○○
訴訟代理人  林思銘律師
複  代理人  丁○○
            戊○○
上列當事人間確認占有土地承租權等事件，本院於民國95年1月
18日辯論終結，判決如下：
    主  文
原告之訴駁回。
訴訟費用由原告負擔。
    事實及理由
一原告主張：
1.16年前因北二高拆遷戶到新竹市○○路129號旁空地占用，搭
  蓋一層鋼鐵架屋，沒門牌水電（129號破舊7、8坪小房，沒人
  住），占用129號門牌，使郵差能送信件，並繳129號水電費至
  今。過三年加整修增二樓成為二層，自用及出租。年年按期繳
  稅，民國80年129號馬路拓寬，拆剩4、5坪，即將倒塌，屋主
  的受託人曾邀約一併整修，但屋主並無付款，而其受託人6萬
  僅繳3萬，因此對電動捲門等有留置權。
2.依縣府自治條例第35條，非公用不動產，其地上於82年7月以
  前，土地上建有房屋，以不妨礙都市計劃、區域計劃之建地，
  並補繳補償金，佔用人可辦理承租、購。原告所建系爭129號
  房屋，至今17年，對於該屋有事實上處分權。請求被告補辦合
  法手續，依法承租或承購。
3.綜上，原告依民法第769條、第770條之規定，請求向被告承租
  或承購，並聲明：請求確認時效取得占有14坪土地，應依法取
  得承租、承購，並登記。
二被告抗辯：對原告訴狀所載事實及理由不甚明瞭，請原告確認
  其本訴訴之聲明、事實及請求權之基礎為何，以利被告答辯等
  語置辯，並聲明：原告之訴駁回。
三兩造不爭執事項：門牌號碼新竹市○○路129號之原建物係被
  告之宿舍，原係分配予職員何成龍，訴外人何鍾英為何成龍之
  妻，嗣何成龍死亡，被告對訴外人何鍾英提起拆屋還地之訴訟
  ，經本院以84年度重訴字第108號民事判決，判決訴外人何鍾
  英應將門牌號碼新竹市○○路129號之建物拆除，並將土地返
  還被告，訴外人何鍾英不服提起上訴，經臺灣高等法院審理後
  以85年度上字第1765號判決駁回上訴確定（下稱前案）。
四本件爭點及本院之判斷：
(一)門牌號碼新竹市○○路129號之建物是否為原告所興建？
1.訴外人何鍾英與本件原告訴訟代理人乙○○於前案審理時，分
  別到庭或具狀陳述如下：
(1)何鍾英於84年9月4日具狀陳稱：新竹市○○路第129號房屋是
  於78年間中央路拓寬時，由何鍾英自行於現址重建，此有證人
  乙○○或亦同請鈞院至現場察勘其建物新舊即可明瞭真相等語
  ，有民事答辯狀可參（見本院84年度重訴字第108號卷第82頁
  ）。
(2)何鍾英於84年9月19日出具委任狀委任乙○○為前案訴訟代理
  人，乙○○於本院履勘現場時到場陳稱：「（妳是什麼名字？
  ）我叫乙○○，是何鍾英的代理人，（中央路129號房屋現何
  人居住？）現為甲○○居住，經營牛媽媽牛肉麵店，是何鍾英
  租給甲○○的，（房屋何時翻建？）十年前翻建，改建為鋼架
  鋼板造二樓。」等語。另乙○○並代理何鍾英撰狀稱：本人（
  即何鍾英）房屋坐落新竹市○○路129號，過去部分（占2分之
  1 ）為宿舍，土造與磚瓦造，縣府未編維修房屋年久失修，又
  經拓路、倒塌等情形而改變。部分房屋為20多年前空地自建，
  10 年前由甲○○等二人出資，修建鋼架、鐵皮屋，並以不定
  期限租賃其繼續使用等語，有勘驗筆錄、民事答辯狀、民事委
  任狀可憑（見同上卷第87頁、第88頁、第95頁至97頁）。
(3)前案何鍾英之訴訟代理人乙○○於85年2月26日、85年3月20日
  言詞辯論期日分別到場陳稱：「對地是縣政府的不爭執，但房
  屋是我自己蓋的，我們對房屋有處分權，該棟房屋是何鍾英、
  甲○○、賴玉英出資合建鐵皮屋，現占有人為牛媽媽麵店，至
  於其占有人姓名容後補呈。」、「房子是由何鍾英及甲○○合
  建的現租給牛媽媽牛肉麵店，我們希望能承租或將土地賣給我
  們」等語（見同上卷第195頁、第212頁）。
2.是由訴外人何鍾英與本件原告訴訟代理人乙○○於前案審理時
  所為前揭陳述觀之，何鍾英先稱系爭129號房屋為其自行於原
  址重建，於委任乙○○為訴訟代理人後，乙○○改稱系爭房屋
  是何鍾英租給甲○○，後再改稱系爭房屋是何鍾英、原告等二
  人出資修建，嗣再改稱系爭房屋是何鍾英、原告、賴玉英出資
  合建，最後始又稱是何鍾英及甲○○合建租給年媽媽牛肉麵店
  等情，原告於本件復稱系伊出資所建，其等陳述先後不一，惟
  系爭129號之原建物原係被告分配予職員即何鍾英之夫何成龍
  居住之宿舍，業如前述，因此，訴外人何鍾英於其夫何成龍死
  亡後，繼承其夫有關居住系爭房屋之權利、義務，且其對該房
  屋居住、改建之情形當知之甚諗，故其於前案具狀所稱系爭12
  9號房屋為其自行於原址重建一節，應屬可採，此復為前案確
  定判決所認。至何鍾英於前案嗣後改稱係與他人何建，原告於
  本件稱系爭房屋為其所建，此除均與繼受何成龍權利、義務之
  人即訴外人何鍾英於前案最初之陳述不符，而難信實外，系爭
  房屋原為被告之宿舍而配由何成龍居住，嗣由何鍾英繼承，然
  原告本人到庭陳稱：伊不認識何鍾英等語（見本院94年9月21
  日言詞辯論筆錄），則原告既不認識何鍾英，何以會與何鍾英
  一同出資將原宿舍改建，更遑論原告於不認識何鍾英之情形下
  ，何以能在何鍾英占有使用之宿舍土地上獨自出資改建，益證
  原告於本件所稱系爭房屋係由其出資所建一節，與常情不符。
  再者，原告所提房屋稅籍證明書、門牌證明書、新竹縣瓦斯管
  理處出具之證明、台灣省自來水公司裝置證明等證據，或可證
  明系爭129號房屋係由原告占有使用，然占有之原因很多，參
  以，本件訴訟代理人乙○○於前案代理何鍾英時曾稱系爭房屋
  是何鍾英租給原告等語，本院尚無法憑前揭證據而形成系爭12
  9號房屋為原告出資所建之心證。雖原告另提出自有鐵屋搭蓋
  證明，欲證明系爭129號房屋為原告所搭蓋，觀之該證明書之
  內容載：搭建時，附近鄰居羅玉蘭女士路過看見可證明，惟縱
  羅玉蘭曾目睹系爭房屋之搭建過程，但羅玉蘭何以能知悉系爭
  房屋真正之出資人為何人？遑論該證明書之真正已為被告所否
  認，原告復未舉證證明其真正，是上開證明書亦難採為原告有
  利事實之認定。
(二)縱系爭129號房屋為原告所出資興建，原告亦不得依民法第769
  條、第770條之規定請求向被告承租或承購該房屋占有之土地
  ：按以所有之意思，二十年間和平繼續占有他人未登記之不動
  產者，得請求登記為所有人。又以所有之意思，十年間和平繼
  續占有他人未登記之不動產，而其占有之始為善意並無過失者
  ，得請求登記為所有人。民法第769條、第770條分別定有明文
  。是得依民法第769條、第770條定之規定請求登記為所有人者
  ，係以占有他人未登記之不動產為限。查系爭129號房屋係坐
  落於新竹市○○段○○段20-4、20-7地號土地上，其中第20-4
  地號土地為新竹市政府所有、第20-7地號土地為被告所有等情
  ，業經前案囑託新竹市地政事務所測量屬實，有勘驗筆錄、土
  地複丈成果圖、土地登記謄本附卷可稽（見同上卷第110頁至
  第114頁、第167頁、第168頁、第207頁）。準此，系爭129號
  房屋坐落之土地並非未登記之土地，原告自無從援引前揭民法
  第769條、第770條規定向被告請求承租或承購土地之權利。
(三)綜上，系爭129號房屋既無法認定係原告出資所建，且該房屋
  占有之土地亦非未登記之土地，從而，原告依民法第769條、
  第770條之規定請求確認時效取得占有14坪土地，應依法取得
  承租、承購，並登記，為無理由，應予駁回。
五訴訟費用負擔之依據：民事訴訟法第78條。
中    華    民    國    95    年    2     月    17    日
                  民事第一庭    法  官  謝永昌
以上正本係照原本作成。
如對本判決上訴，須於判決送達後20日內向本院提出上訴狀。
中    華    民    國    95    年    2     月    17    日
                                書記官  蕭宛琴


司法院資訊處製作；財團法人民間司法改革基金會備份。
